【裁判字號】    96,家訴,127
【裁判日期】    970312
【裁判案由】    確認繼承權不存在
【裁判全文】
臺灣臺北地方法院民事判決             96年度家訴字第127號
原      告  甲○○
訴訟代理人  丁○○
被      告  乙○○
            丙○○
共      同
訴訟代理人  蘇文生律師
上列當事人間請求確認繼承權不存在事件，本院於民國97年2月2
7日言詞辯論終結，判決如下：
    主      文
原告之訴駁回。
訴訟費用由原告負擔。
    事實及理由
壹、程序事項：
    按確認法律關係之訴，非原告有極受確認判決之法律上利益
    者，不得提起之，民事訴訟法第247條第1項前段定有明文。
    又民事訴訟法第247條所謂即受確認判決之法律上利益，係
    指因法律關係之存否不明確，致原告在私法上之地位有受侵
    害之危險，而此項危險得以對於被告之確認判決除去之者而
    言，故確認法律關係成立或不成立之訴，苟具備前開要件，
    即得謂有即受確認判決之法律上利益，縱其所求確認者為他
    人間之法律關係，亦非不得提起，最高法院42年臺上字第10
    31號著有判例。是原告須有即受確認判決之法律上利益，始
    具提本件確認之訴當事人適格，又原告是否具即受確認判決
    之法律上利益，則須依首揭最高法院42年臺上字第1031號判
    例意旨予以判斷，詳下述。
貳、實體事項：
  一、原告主張：伊係訴外人即被繼承人譚志捷之法定配偶，譚
      志捷於民國94年10月3日病故，伊係譚志捷之合法繼承人
      ，詎被告乙○○、丙○○等人與譚志捷間並無真實血統關
      係，被告乙○○、丙○○竟自命為譚志捷之胞弟，以繼承
      人之身分意圖侵奪譚志捷之遺產，爰依民事訴訟法第247
      條規定提起本件訴訟云云，並聲明：確認被告與被繼承人
      譚志捷遺產繼承法律關係不存在。
  二、被告則以：原告與譚志捷之婚姻，因未舉行公開之定式禮
      儀，核與民法第982條規定不符，自屬無效，故伊提起確
      認本件原告對譚志捷之繼承權不存在訴訟，業經臺灣高等
      法院於95年12月26日以95年度家上字第164號判決勝訴並
      於96年2月1日確定在案，且被告乙○○、丙○○確係譚志
      捷胞弟之事實，亦經上開確定判決於判決理由欄詳加論斷
      ，原告自不得提起本件訴訟等語茲為抗辯，並聲明：駁回
      原告之訴。
  三、兩造不爭執之事實：
      被告抗辯伊曾提起確認本件原告對譚志捷之繼承權不存在
      訴訟，業經臺灣高等法院以95年度家上字第164號勝訴判
      決並確定在案，業據被告提出臺灣高等法院95年度家上字
      第164號判決、最高法院96年度臺上字第1143號裁定、臺
      灣臺北地方法院民事判決確定證明書影本各1份，且為被
      告所不爭執，堪信為真實。
  四、得心證之理由：
      本件兩造所爭執之處，應在於：原告是否具提起本件確認
      訴訟之確認利益。茲分述如下：
（一）按訴訟標的之法律關係，於確定之終局判決中經裁判者，
      當事人之一造以該確定判決之結果為基礎，於新訴訟用作
      攻擊防禦方法時，他造應受其既判力之拘束，不得以該確
      定判決言詞辯論終結前，所提出或得提出而未提出之其他
      攻擊防禦方法為與該確定判決意旨相反之主張，此就民事
      訴訟法第399條第1項規定之趣旨觀之甚明。又為訴訟標的
      之法律關係，於確定之終局判決中已經裁判者，就該法律
      關係即有既判力，當事人雖僅於新訴訟用作攻擊防禦方法
      ，法院亦不得為反於確定判決意旨之裁判。最高法院42年
      臺上字第1306號、30年上字第8號分別著有判例。查本件
      被告乙○○、丙○○曾對本件原告提起確認本件原告對譚
      志捷之繼承權不存在，業經臺灣高等法院以95年度家上字
      第164號勝訴判決並確定在案，為兩造所不爭執，並有臺
      灣高等法院95年度家上字第164號判決、最高法院96年度
      臺上字第1143號裁定、臺灣臺北地方法院民事判決確定證
      明書影本各1份在卷可稽，應足採信，故本件原告對譚志
      捷無繼承法律關係存在之事實，業經確定之終局判決裁判
      ，則兩造應受其既判力之拘束，不得以該確定判決言詞辯
      論終結前，所提出或得提出而未提出之其他攻擊防禦方法
      為與該確定判決意旨相反之主張，法院亦不得為反於確定
      判決意旨之裁判。
（二）依民事訴訟法第247條第1項前段規定暨首揭最高法院42年
      臺上字第1031號判例意旨，原告提起本件確認之訴須因法
      律關係之存否不明確，致原告在私法上之地位有受侵害之
      危險，而此項危險得以對於被告之確認判決除去之者而言
      。經查，原告對譚志捷無繼承法律關係存在，則被告乙○
      ○、丙○○是否確係譚志捷之胞弟、與譚志捷間繼承法律
      關係是否存在等情，未致原告私法上地位有何受侵害之危
      險，故原告提起本件確認訴訟不具即受確認判決之法律上
      利益，其當事人不適格，灼然甚明。
  五、綜上所述，本件原告提起確認被告與被繼承人譚志捷遺產
      繼承法律關係不存在訴訟，不具即受確認判決之法律上利
      益，其當事人不適格，原告之訴為無理由，應予駁回。
  六、本件事證已臻明確，兩造其餘主張、陳述及所提證據，核
      與本院前揭判斷不生影響，爰不贅論，併此敘明。
  七、訴訟費用負擔之依據：民事訴訟法第78條。
中    華    民    國    97    年    3     月    12    日
                        家事法庭  法  官   李慈惠
以上正本係照原本作成
如對本判決上訴，須於判決送達後20日內向本院提出上訴狀
中    華    民    國    97    年    3     月    12    日
                                  書記官   楊振宗


司法院資訊處製作；財團法人民間司法改革基金會備份。
